【裁判字號】    90,台上,4585
【裁判日期】    900726
【裁判案由】    偽造文書
【裁判全文】
最高法院刑事判決                                九十年度台上字第四五八五號
    上  訴  人  甲○○
右上訴人因偽造文書案件，不服台灣高等法院花蓮分院中華民國八十八年六月二十三
日第二審判決（八十八年度上訴字第九十八號，起訴案號：台灣花蓮地方法院檢察署
八十七年度偵緝字第十二號），提起上訴，本院判決如左：
    主  文
原判決撤銷，發回台灣高等法院花蓮分院。
    理  由
本件原判決認定上訴人甲○○於民國八十三年四月間邀集民間互助會，每會新台幣（
下同）二萬元，連會首共計三十三會。詎意圖為自己不法之所有，基於概括犯意，先
後偽造會員張順文（八十三年八月五日）、劉梅（八十四年六月五日）、李貴美（八
十四年三月五日）、林裕美（八十四年五月五日、八月五日）、游炎芳（八十四年九
月五日）等人署押，進而偽造標單載明如原判決附表所示金額，並持以行使，參與投
標，使參與互助會之活會會員陷於錯誤，而支付會款，足生損害於江茂傳、陳華建、
葉阿學、徐少芳等人，共詐得一百七十八萬元二千四百元會款後，於八十四年十一月
間宣布停會等情。因而撤銷第一審所為不當之判決，改判仍依牽連犯，從重論處上訴
人連續行使偽造私文書，足以生損害於他人罪刑。固非無見。
惟查：(一)本件原判決係依上訴人之供述及其提出互助會單之記載，認張順文部分既已
得標，而張某於偵查及第一審則供稱其確未投標等語，遂認上訴人有該部分冒標會款
會犯行。然證人張順文嗣於原審結稱伊係打電話請上訴人幫伊標會，且已得標，伊將
得標款五十五萬元先借予上訴人，上訴人有開本票予伊等語（見原審卷第二十八、二
十九頁），此與其偵查及一審之供述並不一致，究以何者為可採，原判決既未敘明其
取捨論斷之理由，逕採後者為上訴人不利之判斷，已嫌理由不備。(二)審理事實之法院
，本乎發見實質的真實之本旨，對於案內一切與罪名之成否、論罪科刑有關之證據，
除認為不必要者外，均應詳為調查，然後基於調查所得之心證，以為判斷之基礎。故
證據雖已調查，若尚有其他必要部分並未調查，即與證據未經調查無異，如遽行判決
，仍難謂無刑事訴訟法第三百七十九條第十款規定所稱應於審判期日調查之證據，而
未予調查之違法。原判決事實係認上訴人先後於八十四年三月五日、同年五月五日、
八月五日及九月五日，以偽造標單方式，分別冒李貴美、林裕美、游炎芳名義標取會
款等情。然上訴人否認其事，其原審之選任辯護人並具狀稱依上訴人提出之互助會單
記載，李貴美、林裕美及游炎芳均仍係活會，其中第十二會（即八十四年三月五日）
係由吳啟慶得標，第十四會（即同年五月五日）係由余素慧得標，第十七會（即同年
八月五日）係由黃正真得標，第十八會（即同年九月五日）係由吳仁賢得標等語，則
上訴人於上開日期究有否冒標情事，自應傳訊吳啟慶、余素慧、黃正真及吳仁賢，以
資釐清，原審未進一步詳查，即遽行論科，其證據調查職責，猶嫌未盡。(三)檢察官就
被告之全部犯罪事實以實質上或裁判上一罪起訴者，因其刑罰權單一，在審判上為一
不可分割之單一訴訟客體，法院自應就全部犯罪事實予以合一審判，以一判決終結之
，如僅就其中一部分加以審認，而置其他部分於不論，即屬刑事訴訟法第三百七十九
條第十二款所稱「已受請求之事項未予判決」之違法。本件檢察官起訴認上訴人除有
原判決事實所認偽造張順文、李貴美、林裕美、游炎芳及劉梅之標單，而冒標會款犯
行外，並認上訴人基於概括犯意，另有偽造潘麗卿、黃玉娥之標單，冒標會款情事（
見一審卷第二頁），此既經檢察官與原判決上開認定之事實，依連續犯關係提起公訴
，法院自應就全部犯罪事實予以合一審判，原判決對上訴人是否冒潘麗卿、黃玉娥名
義標取會款部分，未置一詞，加以審認，自有已受請求之事項，未予判決之違法。(四)
依告訴人徐少芳於偵查中提出互助會單影本，其福利金欄之記載，張順文、游炎芳得
標之標息均為五千元，李貴美得標標息為三千六百元、劉梅得標標息為五千五百元、
林裕美兩會得標標息均為四千八百元（見三六八號偵卷第九頁背面）。是上訴人冒其
名義偽造標單，標取會款，應係在其上虛載各該標息之金額。原判決於附表詐得金額
欄內，係以二萬元扣除當期得標之標息（即活會應繳之會款）乘以活會人數，計算其
冒標得款之總額；理由內引用該互助會單影本為上訴人犯罪之論據之一，但事實部分
認上訴人偽造張順文等人署押，進而偽造標單載明如附表所載金額云云，此部分事實
之認定，即與該項卷證不符，而難認為適法。以上或係上訴意旨所指摘，或為本院得
依職權調查之事項，應認原判決有撤銷發回更審之原因。
據上論結，應依刑事訴訟法第三百九十七條、第四百零一條，判決如主文。
中      華      民      國     九十     年      七      月    二十六    日
                              最高法院刑事第五庭
                                  審判長法官  紀  俊  乾
                                        法官  黃  正  興
                                        法官  劉  介  民
                                        法官  陳  東  誥
                                        法官  張  春  福
      右正本證明與原本無異
                                              書  記  官
中      華      民      國     九十     年      八      月      一      日


司法院資訊處製作；財團法人民間司法改革基金會備份。
